【裁判字號】    95,簡,42
【裁判日期】    951107
【裁判案由】    醫療法
【裁判全文】
臺北高等行政法院判決
                                        95年度簡字第42號
原      告  甲○○
被      告  臺北市政府衛生局
代  表  人  宋晏仁（局長）
訴訟代理人  丙○○
            乙○○
上列當事人間因醫療法事件，原告不服臺北市政府中華民國94年
12月22日府訴字第 09429019800號訴願決定，提起行政訴訟。本
院判決如下：
    主  文
原告之訴駁回。
訴訟費用由原告負擔。
    事  實
壹、事實概要：
    緣原告係臺北市○○區○○街102號1樓市招「神經經絡療法
    保健中心」之負責人，該保健中心非屬醫療機構。經民眾向
    臺北市政府勞工局檢舉該保健中心涉及明眼人按摩且無營業
    執照，該局乃派員查察後發現該保健中心係以治療各種慢性
    疾病調理保健名義對外營業，乃以民國（以下同）94年 8月
    18日北市勞三字第 09435139801號函移請被告查處。案經被
    告之東區稽查站人員於94年 8月31日至該保健中心稽查發現
    ，該保健中心玻璃門上印有「過敏性鼻炎、哮喘、平穩血壓
    、不眠、肩背膝腰酸痛、坐骨神經痛…」等詞句之違規醫療
    廣告（以下簡稱系爭廣告），乃當場訪談原告並製作談話紀
    錄。經被告審認系爭廣告屬醫療廣告，且原告負責之該保健
    中心並非醫療機構，核屬違反醫療法第84條規定，爰依同法
    第104條規定，以94年 9月29日北市衛醫護字第09436464000
    號行政處分書，處以原告新臺幣（以下同） 5萬元罰鍰。原
    告不服，提起訴願，遭駁回後，遂向本院提起行政訴訟。
貳、兩造聲明：
一、原告聲明：求為判決訴願決定及原處分均撤銷。
二、被告聲明：求為判決駁回原告之訴。
、兩造爭點：
    被告審認原告負責之上開保健中心並非醫療機構，而原告之
    系爭廣告屬醫療廣告，核屬違反醫療法第84條規定，爰依同
    法第104條規定，處以原告5萬元罰鍰，有無違誤？
一、原告陳述：
(一)、原告係臺北市○○區○○街102號1樓之「神經經絡療法保健
    中心」負責人，該保健中心非醫療中心，又原告所為係以傳
    統方法對人體之處置行為，並未使用儀器、交付或使用藥品
    ，或有侵入性之行為，屬不應列入醫療管理之行為，應無醫
    療法之適用，且原告未從事醫療廣告，惟被告未查明事實，
    即認原告之行為違反醫療法第87條第1項之規定，處以5萬元
    罰鍰，該行政處分於合法性上顯有違誤，顯係一損害原告權
    利之違法行政處分。原告依法提起訴願，惟臺北市政府所為
    之駁回訴願之訴願決定，其認事用法亦有違誤，原告不服該
    訴願決定及原行政處分，故依行政訴訟法第4條第1項提起撤
    銷訴訟。
(二)、綜上所陳，爰請判決如原告訴之聲明。
二、被告陳述：
(一)、按醫療法第 9條規定：「本法所稱醫療廣告，係指利用傳播
    媒體或其他方法，宣傳醫療業務，以達招徠患者醫療為目的
    之行為。」第11條規定：「本法所稱主管機關：在中央為行
    政院衛生署；在直轄市為直轄市政府；在縣（市）為縣（市
    ）政府。」第84條規定：「非醫療機構，不得為醫療廣告。
    」第87條第 1項規定：「廣告內容暗示或影射醫療業務者，
    視為醫療廣告。」第 104條規定：「違反第84條規定為醫療
    廣告者，處新臺幣 5萬元以上25萬元以下罰鍰。」同法施行
    細則第4條規定：「本法第8條（修正前）所稱傳播媒體，指
    廣播、電視、錄影節目帶、新聞紙、雜誌、傳單、海報、招
    牌、牌坊、電影片及其他傳播方法。」復按行政院衛生署82
    年11月19日衛署醫字第82075656號公告：「主旨：公告不列
    入醫療管理之行為及其相關事項。公告事項：一、不列入醫
    療管理之行為如左：（一）未涉及接骨或交付內（服）藥品
    ，而以傳統之推拿方法，或使用民間習用之外敷膏藥、外敷
    生草藥與藥洗，對運動跌打損傷所為之處置行為。（二）未
    使用儀器，未交付或使用藥品，或未有侵入性，而以傳統習
    用方式，對人體疾病所為之處置行為。如藉按摩、指壓、刮
    痧、腳底按摩、收驚、神符、香灰、拔罐、氣功與內功之功
    術等方式，對人體疾病所為之處置行為。二、前項不列入醫
    療管理之行為，除標示其項目外，依醫療法（修正前）第59
    條規定，不得為醫療廣告。」又按行政院衛生署93年 7月21
    日衛署醫字第0930027879號函釋：「主旨：有關貴局召開『
    研商不列入醫療管理行為標示項目涉醫療廣告』會議，…說
    明：…二、所詢不列入醫療管理行為業者刊載廣告內容疑義
    乙節，按本署82年11月19日衛署醫字第82075656號公告，不
    列入醫療管理行為，除標示其項目外，依醫療法規定，不得
    為醫療廣告，至所稱『項目』，係指刮痧、收驚、神符、拔
    罐、氣功等之處置行為，爰本案依醫療法規定，業者應不得
    以『病名』為刊載內容。」另按臺北市政府94年 2月24日府
    衛企字第09404404400號公告：「主旨：公告修正本府90年8
    月23日府秘二字第9010798100號公告有關本府主管衛生業務
    委任事項，自即日起生效。…公告事項…『…六、本府將下
    列業務委任本府衛生局，以該局名義執行之…（十）醫療法
    中有關本府權限事項。…』」
(二)、卷查原告係臺北市○○區○○街102號1樓市招「神經經絡療
    法保健中心」負責人，該保健中心非屬醫療機構，經被告派
    員於94年 8月31日至該保健中心稽查發現如事實欄所述違規
    醫療廣告，此有採證照片3幀、94年8月31日被告之東區聯合
    稽查分隊醫、藥、食品工作日記表及訪談原告之談話紀錄等
    影本各 1份附卷可稽。按醫療法第84條規定，非醫療機構，
    不得為醫療廣告。第87條第 1項規定，廣告內容暗示或影射
    醫療業務者，視為醫療廣告。查系爭廣告載有含病名之文句
    ，內容業已涉及影響人體身體結構或生理機能之行為，依前
    揭醫療法第87條第 1項規定、行政院衛生署82年11月19日衛
    署醫字第82075656號公告及93年7月21日衛署醫字第0930027
    879號函釋意旨， 應視為醫療廣告。是原告違規事證明確，
    洵堪認定。
(三)、按前揭醫療法第84條係禁止規定，原告既非醫療機構，即不
    得為醫療廣告，如有違反，即應予處罰。查原告對其玻璃門
    上所印違規醫療廣告之事實，並不否認，尚難以不知法令為
    由，冀圖免責。又醫療法第87條第 1項規定，廣告內容暗示
    或影射醫療業務者視為醫療廣告，原告亦主張以傳統方法對
    人體之處置行為，並未使用儀器、交付或使用藥品，或有侵
    入性之行為，屬不列入醫療管理之行為，本案原告於所印名
    片中亦以「高雄安泰Ｈ駐診醫師」等為其宣傳，意圖招徠醫
    療業務之行為至為明確，是以原告主張，不足採據。查違反
    前揭醫療法第84條規定，而依同法第 104條規定處分者，並
    無先命其改善，逾期未改善者，始得予以處分之規定，是被
    告依法處分，尚無違誤。從而，被告依首揭規定及公告意旨
    ，處以原告法定最低額 5萬元罰鍰，並無不合，原處分應予
    維持。
(四)、綜上論結，被告所為行政處分暨臺北市政府訴願決定依法應
    無不合，原處分及訴願決定請予維持，本件訴訟為無理由，
    爰請判決如被告答辯之聲明。
    理  由
一、按「簡易訴訟程序之裁判得不經言詞辯論為之。」行政訴訟
    法第233條第1項定有明文，合先敘明。
二、按「本法所稱醫療廣告，係指利用傳播媒體或其他方法，宣
    傳醫療業務，以達招徠患者醫療為目的之行為。」、「本法
    所稱主管機關：在中央為行政院衛生署；在直轄市為直轄市
    政府；在縣（市）為縣（市）政府。」、「非醫療機構，不
    得為醫療廣告。」、「廣告內容暗示或影射醫療業務者，視
    為醫療廣告。」及「違反第84條規定為醫療廣告者，處新臺
    幣5萬元以上25萬元以下罰鍰。」分別為醫療法第9條、第11
    條、第84條、第87條第1項及第104條所明定。復按「本法第
    8 條（修正前）所稱傳播媒體，指廣播、電視、錄影節目帶
    、新聞紙、雜誌、傳單、海報、招牌、牌坊、電影片及其他
    傳播方法。」為醫療法施行細則第 4條所規定。又按行政院
    衛生署82年11月19日衛署醫字第82075656號公告：「主旨：
    公告不列入醫療管理之行為及其相關事項。公告事項：一、
    不列入醫療管理之行為如左：（一）未涉及接骨或交付內（
    服）藥品，而以傳統之推拿方法，或使用民間習用之外敷膏
    藥、外敷生草藥與藥洗，對運動跌打損傷所為之處置行為。
    （二）未使用儀器，未交付或使用藥品，或未有侵入性，而
    以傳統習用方式，對人體疾病所為之處置行為。如藉按摩、
    指壓、刮痧、腳底按摩、收驚、神符、香灰、拔罐、氣功與
    內功之功術等方式，對人體疾病所為之處置行為。二、前項
    不列入醫療管理之行為，除標示其項目外，依醫療法（修正
    前）第59條規定，不得為醫療廣告。」另按93年 7月21日衛
    署醫字第0930027879號函釋：「主旨：有關貴局召開『研商
    不列入醫療管理行為標示項目涉醫療廣告』會議，…說明：
    …二、所詢不列入醫療管理行為業者刊載廣告內容疑義乙節
    ，按本署82年11月19日衛署醫字第82075656號公告，不列入
    醫療管理行為，除標示其項目外，依醫療法規定，不得為醫
    療廣告，至所稱『項目』，係指刮痧、收驚、神符、拔罐、
    氣功等之處置行為，爰本案依醫療法規定，業者應不得以『
    病名』為刊載內容。」末按臺北市政府94年 2月24日府衛企
    字第09404404400號公告：「主旨：公告修正本府90年8月23
    日府秘二字第9010798100號公告有關本府主管衛生業務委任
    事項，自即日起生效。…公告事項…『…六、本府將下列業
    務委任本府衛生局，以該局名義執行之…（十）醫療法中有
    關本府權限事項。…』」
三、本件原告係臺北市○○區○○街102號1樓市招「神經經絡療
    法保健中心」之負責人，該保健中心非屬醫療機構。經民眾
    向臺北市政府勞工局檢舉該保健中心涉及明眼人按摩且無營
    業執照，該局乃派員查察後發現該保健中心係以治療各種慢
    性疾病調理保健名義對外營業，乃以94年 8月18日北市勞三
    字第 09435139801號函移請被告查處。案經被告之東區稽查
    站人員於94年 8月31日至該保健中心稽查發現，該保健中心
    玻璃門上印有「過敏性鼻炎、哮喘、平穩血壓、不眠、肩背
    膝腰酸痛、坐骨神經痛…」等詞句之違規醫療廣告，乃當場
    訪談原告並製作談話紀錄，此有臺北市政府勞工局94年 8月
    18日北市勞三字第 09435139801號函、被告之聯合稽查業務
    交辦單、回覆單、被告之東區稽查站醫、藥、食品工作日記
    表、談話紀錄、照片 3幀、被告之檢查工作日記表及原告之
    名片等影本附於原處分卷可稽。經被告審認系爭廣告屬醫療
    廣告，且原告負責之該保健中心並非醫療機構，核屬違反醫
    療法第84條規定，爰依同法第104條規定，以94年9月29日北
    市衛醫護字第09436464000號行政處分書，處以原告5萬元罰
    鍰。原告不服，循序提起訴願、行政訴訟。
四、原告於本件行政訴訟中訴稱，原告係臺北市○○區○○街10
    2號1樓市招「神經經絡療法保健中心」之負責人，該保健中
    心非屬醫療中心，又原告所為係以傳統方法對人體之處置行
    為，並未使用儀器、交付或使用藥品，或有侵入性之行為，
    屬不列入醫療管理之行為，應無醫療法之適用，且原告未從
    事醫療廣告，惟被告未查明事實，即認原告之行為違反醫療
    法第87條第1項之規定，處以5萬元罰鍰，該行政處分於合法
    性上顯有違誤，顯係一損害原告權利之違法行政處分云云。
    惟查：
(一)、按醫療法第84條規定，非醫療機構，不得為醫療廣告。第87
    條第 1項規定，廣告內容暗示或影射醫療業務者，視為醫療
    廣告。本件系爭廣告載有含病名之文句，內容業已涉及影響
    人體身體結構或生理機能之行為， 依前揭醫療法第87條第1
    項規定、行政院衛生署82年11月19日衛署醫字第82075656號
    公告及93年 7月21日衛署醫字第0930027879號函釋意旨，應
    視為醫療廣告。是原告違規事證明確，洵堪認定。
(二)、前揭醫療法第84條係禁止規定，原告既非醫療機構，即不得
    為醫療廣告，如有違反，即應予處罰。本件原告對其玻璃門
    上所印系爭違規醫療廣告之事實，並不否認，尚難以不知法
    令為由，冀圖免責。又前揭醫療法第87條第 1項規定，廣告
    內容暗示或影射醫療業務者視為醫療廣告，本件原告復主張
    以傳統方法對人體之處置行為，並未使用儀器、交付或使用
    藥品，或有侵入性之行為，屬不列入醫療管理之行為，惟原
    告於其名片正面印有「高雄安泰Ｈ駐診醫師…」，背面印有
    「一過敏性鼻炎、哮喘；二平穩血壓、不眠；三肩背腰膝酸
    痛；四手腳酸痛麻無力；五頭痛、偏頭痛；六怔忡、胸悶；
    七坐骨神經痛；八排便不順；九婦人經帶症；十各種慢性疾
    病調理保健。」等為其宣傳，與其玻璃門上所印系爭違規醫
    療廣告相互呼應，原告意圖招徠醫療業務之行為至為明確，
    是以原告主張，委不足採。另違反前揭醫療法第84條規定，
    而依同法第 104條規定處分者，並無先命其改善，逾期未改
    善者，始得予以處分之規定，是被告依法處分，尚無違誤。
五、綜上所述，原告之陳詞均不可採，而被告處以原告法定最低
    額5 萬元罰鍰之處分，揆諸首揭規定，並無違誤，訴願決定
    予以維持，亦無不合。原告徒執前詞，訴請撤銷訴願決定及
    原處分，並無理由，應予駁回。
六、本件事證已臻明確，兩造其餘攻擊防禦方法均與本件判決結
    果不生影響，故不逐一論述，併此敘明。
據上論結，本件原告之訴為無理由，爰依行政訴訟法第233條第1
項、第236條、第195條第1項後段、第98條第3項前段判決如主文
。
中    華    民    國    95    年    11    月     7    日
                  第六庭法  官  吳慧娟
上為正本係照原本作成。
本件以訴訟事件所涉及之法律見解具有原則性者為限，始得於本
判決送達後20日內向本院提出上訴狀並表明上訴理由，如已於本
判決宣示後送達前提起上訴者，應於判決送達後20日內補具上訴
理由（均按他造人數附繕本），且經最高行政法院許可後方得上
訴。
中    華    民    國    95    年    11    月     7    日
                        書記官  林苑珍


司法院資訊處製作；財團法人民間司法改革基金會備份。
